【裁判字號】    97,訴,1451
【裁判日期】    971113
【裁判案由】    礦業法
【裁判全文】
臺北高等行政法院判決
                                      97年度訴字第1451號
                              .
原      告  彩豐國金屬礦業有限公司
代  表  人  甲○○
訴訟代理人  錢師風  律師
被      告  經濟部
代  表  人  乙○○
訴訟代理人  丙○○
上列當事人間因礦業法事件，原告不服行政院中華民國97年4 月
14日院臺訴字第0970083835號訴願決定，提起行政訴訟。本院判
決如下：
    主  文
原告之訴駁回。
訴訟費用由原告負擔。
    事  實
一、事實概要：緣原告以其領有礦區位於高雄縣桃源鄉東來山西
    北方地方之臺濟採字第5337號金礦採礦執照，有效期間至民
    國96年1 月12日屆滿，於95年7 月6 日申請展限。嗣經補正
    、勘查、相關機關提出會勘意見。其中高雄縣政府環境保護
    局以96年2 月13日高縣環三字第0960700255號函復被告，稱
    申請展限礦業權之礦區，完全落於行政院環境保護署89年4
    月1 日公告劃定之高屏溪飲用水水源水質保護區內；另行政
    院環境保護署96年2 月27日環署水字第0960013776號函復被
    告，略以：「經查飲用水管理條例第5 條之立法意旨，係為
    確保飲用水水源水質保護區或取水口一定距離內，不得有污
    染水源水質之行為，以確保飲用水水源水質。關於彩豐國金
    屬礦業有限公司於飲用水水源水質保護區之礦業權展延案，
    本署業於92年7 月3 日以環署水字第0920042815號函釋，該
    公司於飲用水水源水質保護區從事探礦、採礦行為，屬於飲
    用水管理條例第5 條第2 項為污染水源水質之行為，且非第
    3 項居民生活所必要者，回歸該條第1 項之管制，為完全禁
    止之行為，於飲用水管理條例施行後自當禁止。另依飲用水
    管理條例第5 條第2 項第8 款之規定，土石採取及探礦、採
    礦為禁止行為。至於保護區劃定前已取得礦業權或礦業用地
    者，若原核可用地位置無變更且使用期限無污染行為，得使
    用至核可期限期滿為止。」。基此，被告遂以96年9 月26日
    經授務字第09620117080 號處分書，以原告所請領礦業權展
    限，有礦業法第31條第1 項第3 款規定情事，應予駁回，原
    繳規費新臺幣（下同）24,400元，扣除申請費5,000 元及勘
    查費12,400元外，賸餘款7,000 元並予退還。原告不服，提
    起訴願，遭決定駁回，遂提起本件行政訴訟。
二、兩造聲明：
  (一)原告聲明：
    1.訴願決定、原處分均撤銷。
    2.被告應准台濟採字第5337號金屬礦業權展限。
    3.訴訟費用由被告負擔。
  (二)被告聲明：
    1.駁回原告之訴。
    2.訴訟費用由原告負擔。
三、兩造之爭點：
  (一)原告主張之理由：
    1.被告引用高雄縣政府環境保護局96年2 月13日環三字第09
      60700255號函及行政院環境保護署96年2 月27日環署水字
      第0960013776號函之意旨，駁回原告展限之申請，惟查原
      告之礦區雖位於水源區，然離飲用水取水口卻有70公里之
      距離，原告於取得礦業權之初，即86年迄今，關於礦區之
      位置並未變動。又飲用水管理條例係61年11月10日公布，
      法令亦無變更，何以原告原申請時，並無污染水源水質問
      題，迨原告大量投資準備開礦，被告卻以有污染水源水質
      之虞，駁回原告展限之申請？
    2.依92年12月31日修正公布之礦業法第31條第1 項規定，礦
      業權展限之申請，非有下列情況之一者，主管機關不得駁
      回。被告現引用上述礦業法第31條第1 項第3 款規定，認
      設有礦業權後，原告有新增第27條所列情形之一，駁回原
      告展限之聲請。惟查，原告申請探礦早在84年，並於86年
      1 月13日獲被告准予採礦權（即訟爭採礦權），原告探礦
      與採礦地點均未變動，並經相關主管機關多次履勘現場。
      其是否為水源區？有否污染水源地？主管與相關機關知之
      甚詳。而現行礦業法第27條為修正前之第22條，其內容均
      無變更，另飲用水管理條例係61年11月10日公布，雖於86
      年6 月21日修正，然其不得污染水源水質之立法原則，並
      無變動。換言之，現在被告不准原告展限之理由，在核准
      之初早均已存在，核准之初既能認定無影響「飲水」，現
      又如何能以此理由核駁展限之申請？況原告核准礦區離取
      水口有70公里之遙，而水源有自然淨水方式，經70公里之
      流水區至出水口，實已自然潔淨；採礦如以坑道方式則更
      無污染水質問題。被告在駁回本案，實有失公允。
    3.查被告引用飲用水管理條例第5 條認在飲用水水源水質保
      護區或飲用水取水口一定距離內，不得「探礦、採礦」（
      飲用水管理條例第5 條第1 項第8 款），惟上揭法條第2
      項亦規定「．．．為居民生活所必要且經主管機關核准者
      ，不在此限」，換言之，「核准」為必要條件，查礦區存
      在地點未變，法令未變，原告取得礦業權亦經「核准」，
      則現不准展延，其理由安在？
    4.查原告除須取得被告核准採礦權外，尚須土地主管機關行
      政院農業委員會林務局屏東林區管理處，核准租用土地，
      方得進行採礦，惟林務局屏東林管處，卻遲至95年7 月27
      日始准予租約，有該管理處96年7 月27日屏政字第096610
      3107號函可證，為配合採礦權，租期自95年7 月27日至96
      年1 月12日止，因而原告雖准有採礦權，卻因林務局屏東
      林管處，並無正當合法理由，未核准租用林地，使原告之
      採礦權雖有10年期限，而事實上其中9 年6 個月又13日無
      法採礦。原告公司長期大量投資籌備各項機械、房舍、場
      地等各項設施，均無法回收損失慘重，被告至少亦應補予
      展限9 年6 個月13日之期限，原告則以「坑道方式」零污
      染採礦作業，以符合公平原則。
    5.86年1 月13日原告經核准取得採礦權後，88年6 月21日台
      灣省政府公告劃定高屏溪大樹攔河堰飲用水取水一定距離
      之範圍為「大樹攔河堰起至滿水位線上游1 千公尺止行水
      區內」。查原告之礦區離出水口70公里，其範圍應不包括
      原告原已申請核准之礦區。行政院環保署89年4 月1 日（
      89）環署中字第0007318 號函公告劃定「高屏溪飲用水水
      源水質保護區」，係依據前述台灣省88年6 月21日公告之
      範圍而列，經查原告之礦區坐落桃園鄉「藤枝村」，而該
      公告涵蓋之「村」並不包括「藤枝村」，被告現不予核准
      展延，自有未當。
    6.末查被告96年7 月27日0960045960號函行政院環境保護署
      ，亦稱「．．基此該礦在承領礦業權期限，大段期間因在
      辦理續租礦業用地，致未能實質開採，確屬實情」，因而
      本案請就該公司申請彌補因辦理續租礦業權．．．，就有
      關法令關節層面惠予卓見，以使妥處，足證被告基於情理
      ，認有予核准之必要。又查該上述被告函文，亦稱「該公
      司承領首揭礦業權，其設定礦業權期日，因較大署89年4
      月1 日公告劃定之『高屏溪飲用水水質水源保護區』為先
      ，故所請礦業權展限申請案，倘受飲用水管理條例第5 條
      約束而需予駁回，致礦業權受有損失，而提出補償要求時
      ，則適用礦業法第31條第2 項規定，合此併予敘明」，足
      證被告亦認理虧，尚指點原告應如何索賠？惟查原告籌備
      開礦費用甚大，而索賠尚無百分之一，其所受之損失如何
      彌補？
  (二)被告主張之理由：
    1.被告依據高雄縣政府環境保護局96年2 月13日高縣環三字
      第0960700255號函及行政院環境保護署96年2 月27日環署
      水字第0960013776號函意旨，認本件有礦業法第31條第3
      款之情事，而否准所請。至原告在行政程序中向被告主張
      臺濟採字第5337號及84年核可距離高屏溪出水口約70公里
      之荖濃溪第60林班地0.9421公頃礦業用地符合行政院環境
      保護署上開函釋之意旨，且台濟採字第5337號採礦執照有
      效期限自86年1 月13日起至96年1 月12日止合計10年屆滿
      ，其中自核可時之86年1 月13日起至95年7 月26日止計有
      9 年6 個月又13天，因行政院農業委員會林務局屏東林區
      管理處並無正當理由拖延未將老濃溪第60林班地0.9421公
      頃合法礦業用地出租予原告，請予補救准予展延9 年6 個
      月又13天，以便合法辦理以坑道方式零污染採礦作業至期
      滿為止等節。經被告所轄礦務局分別函請行政院環境保護
      署及行政院農業委員會林務局表示意見，據該兩機關函復
      意見如下：(1)行政院環境保護署96年7 月26日環署水字第
      0960054195號函及96年8 月1 日環署水字第0960057153號
      函復意旨主要為：「於飲用水水源水質保護區從事探礦、
      採礦行為，屬於飲用水管理條例第5 條第2 項為污染水源
      水質之行為，於飲用水管理條例施行後自當禁止。至於保
      護區劃定前已取得礦業權或礦業用地者，若原核可用地位
      置無變更且使用期限無污染行為，得使用至核可期限期滿
      為止；綜上，本案在原核准礦業權期限內，並未因飲用水
      管理條例第5 條而影響其權益，而期滿後之限制，請依相
      關規定辦理」。(2)林務局屏東林區管理處96年8 月6 日屏
      政字第0966162022號函略以：「．．．立法委員林育生96
      年3 月12日下午2 時假立法院研究大樓105 室召開協調會
      ，會中行政院環保署曾表示：本案於高屏溪飲用水水源水
      質保護區劃設後，該公司之探礦及採礦依據飲用水管理條
      例為完全禁止行為，原請領之礦業權得使用至核可期限屆
      滿為止。上揭說明未獲改善前，本處礙難同意其辦理租用
      」。
    2.綜上所陳，被告96年9 月26日經授務字第09620117080 號
      行政處分書，均依照現行礦業法令之規定予以辦理並無不
      法，自應予以維持。
    理  由
一、按礦業法第27條第6 款規定：「於下列各地域申請設定礦業
    權者，不予核准：一、．．．。六、其他法律禁止探、採礦
    之地域。」；第31條第1 項第3 款規定：「礦業權展限之申
    請，非有下列情形之一者，主管機關不得駁回：一、．．．
    。三、設定礦業權後，有新增第27條所列情形之一。．．．
    」。次按飲用水管理條例第5 條：「（第1 項）在飲用水水
    源水質保護區或飲用水取水口一定距離內之地區，不得有污
    染水源水質之行為。（第2 項第8 款）前項污染水源水質之
    行為係指︰一、．．．。八、土石採取及探礦、採礦。．．
    ．（第3 項）前項第1款 至第9 款及第12款之行為，為居民
    生活所必要，且經主管機關核准者，不在此限。（第4 項前
    段）第1 項飲用水水源水質保護區之範圍及飲用水取水口之
    一定距離，由直轄市、縣（市）主管機關擬訂，報請中央主
    管機關核定後公告之。．．．」。
二、本件事實概要已如前述，有相關卷證可稽，堪予認定。原告
    不服，循序提起行政訴訟，主張：(一)原告探礦與採礦地點均
    未變動，現行礦業法第27條為修正前之第22條，其內容也無
    變更，至飲用水管理條例雖經修正，然其不得污染水源水質
    之立法原則並無變動，是以被告不准原告展限之理由，在核
    准之初，均已存在，當時既能核准原告之採礦權，如今何以
    駁回展限申請。(二)原告核准礦區離取水口有70公里之遙，而
    水源經70公里之流水區至出水口，實已自然潔淨，況原告如
    以坑道方式採礦，則更無污染水質問題。(三)原告之礦區坐落
    桃園鄉「藤枝村」，行政院環保署89年4 月1 日（89）環署
    中字第0007318 號函公告劃定「高屏溪飲用水水源水質保護
    區」，其公告涵蓋之範圍並不包括「藤枝村」，被告不予核
    准展延，自有未當。(四)本件經獲得採礦權後，經向林務局屏
    東林區管理處辦理承租礦區土地竟延滯9 年6 個月又13日多
    方取得租賃權進行採礦，故原告雖有採礦權，事實上卻無法
    進行採礦，倘不獲核准展期，損失極為慘重，故被告至少亦
    應補予展限9 年6 個月13日之期限，始符公平原則云云。
三、經查，原告申請展延高雄縣桃源鄉東來山西北方地方之金礦
    採礦權，經被告勘查、相關機關提出會勘意見，高雄縣政府
    環境保護局96年2 月13日高縣環三字第0960700255號函稱申
    請展限礦業權礦區，完全落於行政院環境保護署89年4 月1
    日公告劃定之高屏溪飲用水水源水質保護區內；行政院環境
    保護署96年2 月27日環署水字第0960013776號函，以飲用水
    管理條例第5 條之立法意旨，係為確保飲用水水源水質保護
    區或取水口一定距離內，不得有污染水源水質之行為，以確
    保飲用水水源水質。原告於飲用水水源水質保護區從事探礦
    、採礦行為，屬於飲用水管理條例第5 條第2 項為污染水源
    水質之行為，且非同條第3 項居民生活所必要者，依同條第
    1 項規定，應予禁止。至於保護區劃定前已取得礦業權或礦
    業用地者，僅得使用至核可期限期滿為止。又本件礦業用地
    係在高雄縣桃源鄉寶山村之行政區域內，為行政院環境保護
    署89年4 月1 日環署中字第0007318 號公告劃定「高屏溪
    飲用水水源水質保護區」範圍內，此經被告查明並有該公告
    附於本院卷可憑（見本院卷第97頁以下及第135 頁）。依飲
    用水管理條例第2 項第8 款規定，探礦、採礦行為屬於污染
    水源水質之行為；又依該條例第5 條第1 項規定，係飲用水
    水源水質保護區範圍內所禁止之行為。是以，本件礦區用地
    即不得為探礦、採礦之用。則依礦業法第31條第1 項第3 款
    、第27條第6 款規定，本件用地在礦業權設定後，有法律禁
    止探、採礦之規定，自無以准許原告展限之申請。被告據以
    駁回，自無不當。
四、原告雖主張本件礦業用地及相關法規意旨並無變動，過去既
    可取得礦業權，現今即無不得展期之理。惟查，本件原告取
    得礦業權有效期限始自86年1 月13日，彼時本件礦業用地為
    內政部76年3 月21日內營字第484108號函公告高屏溪水源、
    水質、水量保護區域之範圍內，此有台灣省政府76年12月4
    日七六府建六字第55813 號函附於本院卷第89頁可憑，依當
    時有效之自來水法第96條規定：「在水質、水量保護區域內
    ，妨害水量之涵養、流通或染污水質，經制止不理者，處一
    年以下有期徒刑、拘役或五百元以下罰金。」，亦即依當時
    法令在保護區內探礦、採礦非絕對禁止行為，僅要求其不得
    妨害水量之涵養、流通或染污水質而已。是以，本件展限之
    申請與當時核准礦業權時之法規已有不同，原告主張尚有誤
    會。
五、原告另爭執本件礦區坐落桃園鄉「藤枝村」，未在行政院環
    保署89年4 月1 日（89）環署中字第0007318 號函公告劃定
    「高屏溪飲用水水源水質保護區」之範圍內云云。惟查，本
    件礦業用地係在高雄縣桃源鄉寶山村之行政區域內，為行政
    院環境保護署89年4 月1 日環署中字第0007318 號公告劃
    定「高屏溪飲用水水源水質保護區」範圍內，此經被告查明
    並有該公告附於本院卷可憑（見本院卷第97頁以下及第135
    頁）。原告嗣於本件言詞辯論時，亦表示對本件礦區用地在
    保護區範圍內之事實不爭執（見本院卷第135 頁）。是關於
    本件礦業用地之位置在保護區內，已勘確定。
六、原告另主張其辦理承租用地即已占去礦業權核准10年期限中
    之9 年多，根本尚未實際進行採礦，如不准許展期，其損失
    甚鉅一節。關於本件礦業權展期之申請應予否准之事實暨法
    規，業已詳述於前，固然類此礦業權不獲展期許可之事件，
    可能導致礦業權人之損失，惟在公益為前提之考量下，原告
    之損失究竟如何並非展期准駁所應審究之爭點。且法規已預
    見此種設定礦業權後，因新增第27條所列情形之一而駁回展
    限申請案件，可能發生相當之損失，乃於同法第31條第2 項
    明文「依前項第3 款規定將礦業權展限申請案駁回，致礦業
    權者受有損失者，礦業權者得就原核准礦業權期限內已發生
    之損失，向限制探、採者或其他應負補償責任者，請求相當
    之補償。」，經濟部並基於該法第31條第3 項規定之授權訂
    定「礦業權展限申請案因礦業法第27條規定情形駁回後其損
    失及範圍認定標準」，原告應循此規定辦理以求損失之彌補
    ，併予指明。
七、綜上所述，本件被告以原告礦業用地在「高屏溪飲用水水源
    水質保護區」範圍，在該區域內探礦、採礦乃飲用水管理條
    例明文禁止之行為，依礦業法第31條第1 項第3 款、第27條
    第6 款規定，駁回原告展限之申請，並無不合。訴願決定予
    以維持，亦無不當。原告訴請判如其聲明，為無理由，應予
    駁回。
據上論結，本件原告之訴為無理由，爰依行政訴訟法第98條第1
項前段，判決如主文。
中    華    民    國    97    年    11    月    13    日
                       臺北高等行政法院第四庭
                               審判長法  官  鄭  小  康
                                     法  官  陳  秀  
                                     法  官  李  玉  卿
上為正本係照原本作成。
如不服本判決，應於送達後20日內，向本院提出上訴狀並表明上
訴理由，如於本判決宣示後送達前提起上訴者，應於判決送達後
20日內補提上訴理由書（須按他造人數附繕本）。
中    華    民    國    97    年    11    月    13    日
                                     書記官  陳  又  慈


司法院資訊處製作；財團法人民間司法改革基金會備份。
